高雄高等行政法院判決
　　　　　　　　　　　　　　　　　　　　 96年度再字第1號
再審 原告　 甲○○
　　　　　　己○○
　　　　　　丙○○
　　　　　　丁○○○
　　　　　　戊○○
　　　　　　庚○○
再審原告兼共
同送達代收人乙○○
再審 被 告　財政部台灣省南區國稅局
代　表　人　朱正雄　局長
上列當事人間因贈與稅事件，再審原告對本院中華民國91年10月
29日91年度訴字第473號判決提起再審之訴，本院判決如下：
    主  文
再審之訴駁回。
再審訴訟費用由再審原告負擔。
    事  實
甲、事實概要：
    緣再審原告等之被繼承人黃永和，於民國（下同）85年5月3
    0日、6月13日及12月30日，分別贈與訴外人黃鄒芳齡等金額
    合計新台幣（下同）46,307,200元，已超過贈與稅免稅額，
    黃永和逾期未申報，經被告查獲乃逕行核定贈與總額46,307
    ,200元，漏稅額14,768,600元，並以其違反遺產及贈與稅法
    第24條規定，按所漏稅額處1倍罰鍰14,768,600元（計至百
    元止）。黃永和不服，申請復查，惟於復查期間之89年11月
    5日死亡，全案由再審原告等續行救濟結果，獲撤銷原罰鍰
    處分，其餘維持原核定，再審原告就未獲變更部分，提起訴
    願，亦遭決定駁回；遂向本院提起行政訴訟。嗣經本院91年
    度訴字第473號判決（下稱原判決）駁回再審原告於原審之
    訴，再審原告復向最高行政法院提起上訴，仍遭該院以93年
    度裁字第947號裁定駁回其上訴。再審原告復認本院原判決
    有法定再審事由，乃提起本件再審之訴。
乙、兩造聲明：
一、再審原告聲明求為判決：
（一）原判決廢棄。
（二）訴願決定及原處分（含復查決定）均撤銷。
（三）訴訟費用由再審被告負擔。
二、再審被告聲明求為判決：
（一）再審之訴駁回。
（二）訴訟費用由再審原告負擔。
丙、兩造之主張：
一、再審原告主張：
（一）按「憲法第19條規定所揭示之租稅法律主義，係指人民應
      依法律所定之納稅主體、稅目、稅率、納稅方法及納稅期
      間等項而負納稅之義務，迭經本院解釋在案。中華民國62
      年2月6日公布施行之遺產及贈與稅法第15條第1項規定，
      被繼承人死亡前3年內贈與具有該項規定身分者之財產，
      應視為被繼承人之遺產而併入其遺產總額課徵遺產稅，並
      未規定以繼承人為納稅義務人，對其課徵贈與稅。最高行
      政法院92年9月18日庭長法官聯席會議決議關於被繼承人
      死亡前所為贈與，如至繼承發生日止，稽徵機關尚未發單
      課徵贈與稅者，應以繼承人為納稅義務人，發單課徵贈與
      稅部分，逾越上開遺產及贈與稅法第15條之規定，增加繼
      承人法律上所未規定之租稅義務，與憲法第19條及第15條
      規定之意旨不符，自本解釋公布之日起，應不予援用。」
      為司法院釋字第622號解釋所明示。其解釋理由書中釋明
      ：「62年2月6日公布施行之遺產及贈與稅法第15條第1項
      規定：『被繼承人死亡前3年（88年7月15日修正為2年）
      內贈與下列個人之財產，應於被繼承人死亡時，視為被繼
      承人之遺產，併入其遺產總額，依本法規定徵稅：一、被
      繼承人之配偶。二、被繼承人依民法第1138條及第1140條
      規定之各順序繼承人。三、前款各順序繼承人之配偶。』
      將符合該項規定之贈與財產視為被繼承人之遺產，併計入
      遺產總額。究其立法意旨，係在防止被繼承人生前分析財
      產，規避遺產稅之課徵，故以法律規定被繼承人於死亡前
      一定期間內贈與特定身分者之財產，於被繼承人死亡時，
      應視為遺產，課徵遺產稅。該條並未規定被繼承人死亡前
      所為贈與，尚未經稽徵機關發單課徵贈與稅者，須以繼承
      人為納稅義務人，使其負繳納贈與稅之義務。稅捐稽徵法
      為稅捐稽徵之通則規定，該法第14條規定：『納稅義務人
      死亡，遺有財產者，其依法應繳納之稅捐，應由遺囑執行
      人、繼承人、受遺贈人或遺產管理人，依法按稅捐受清償
      之順序，繳清稅捐後，始得分割遺產或交付遺贈。（第1
      項）遺囑執行人、繼承人、受遺贈人或遺產管理人，違反
      前項規定者，應就未清繳之稅捐，負繳納義務。（第2項
      ）』，依該條第1項之規定，被繼承人生前尚未繳納之稅
      捐義務，並未因其死亡而消滅，而由其遺囑執行人、繼承
      人、受遺贈人或遺產管理人，於被繼承人遺有財產之範圍
      內，代為繳納。遺囑執行人、繼承人、受遺贈人或遺產管
      理人係居於代繳義務人之地位，代被繼承人履行生前已成
      立稅捐義務，而非繼承被繼承人之納稅義務人之地位。惟
      如繼承人違反上開義務時，依同條第2項規定，稽徵機關
      始得以繼承人為納稅義務人，課徵其未代為繳納之稅捐。
      是被繼承人死亡前業已成立發徵之贈與稅，遺產及贈與稅
      法既未規定應以繼承人為納稅義務人，則應適用稅捐稽徵
      法第14條之通則性規定，即於分割遺產或交付遺贈前，由
      遺囑執行人、繼承人、受遺贈人或遺產管理人，就被繼承
      人之遺產，依法按贈與稅受清償之順序，繳清稅捐。違反
      此一規定者，遺囑執行人、繼承人、受遺贈人或遺產管理
      人始應就未繳清之贈與稅，負繳納義務。」在案。
（二）次按「有左列各款情形之一者，得以再審之訴對於確定終
      局判決聲明不服。一、適用法規顯有錯誤者。」「確定終
      局判決所適用之法律或命令，經司法院大法官依當事人之
      聲請解釋為牴觸憲法者，其聲請人亦得提起再審之訴。」
      「再審之訴應於三十日之不變期間內提起。」「前項期間
      自判決確定時起算。但再審之理由知悉在後者，自知悉時
      起算。」「再審之訴專屬為判決之原行政法院管轄。」「
      依第二百七十三條第二項提起再審之訴者，第一項期間自
      解釋公布當日起算。再審之訴自判決確定時起，如已逾五
      年者，不得提起。但以第二百七十三條第一項第五款、第
      六款或第十二款情形為再審之理由者，不在此限。」此分
      別為行政訴訟法第273條第1項第1款、第2項、第275條第1
      項及第276條第1、2、3項所明定。又「司法院解釋憲法，
      並有統一解釋法律及命令之權，為憲法第78條所明定，其
      所為之解釋，自有拘束全國各機關及人民之效力，各機關
      處理有關事項，應依解釋意旨為之，違背解釋之判例，當
      然失其效力。確定終局裁判所適用之法律或命令，或其適
      用法律、命令所表示之見解，經本院依人民聲請解釋認為
      與憲法意旨不符，其受不利確定終局裁判者，得以該解釋
      為再審或非常上訴之理由，已非法律見解歧異問題。行政
      法院62年判字第610號判例，與此不合部分應不予援用。
      」司法院釋字第185號解釋可資參照。
（三）經查，本件再審被告於再審原告等之被繼承人於復查期間
      死亡後，以再審原告名義發單課徵贈與稅，依前開釋字第
      622號解釋理由書中所為之釋明，再審被告以再審原告等
      發單核課贈與稅所為之處分，顯已逾越上開遺產及贈與稅
      法第15條之規定，增加繼承人法律上所未規定之租稅義務
      ，與憲法第19條及第15條規定之意旨不符，亦與稅捐稽徵
      法第14條第1項：「納稅義務人死亡，遺有財產者，其依
      法應繳納之稅捐，應由遺囑執行人、繼承人、受遺贈人或
      遺產管理人，依法按稅捐受清償之順序，繳清稅捐後，始
      得分割遺產或交付遺贈」之規定不符。即原判決所適用之
      法律、命令及其所表示之法律見解，經司法院解釋認為與
      憲法意旨不符，再審原告自得以該解釋為再審之理由，以
      原判決有適用法規顯有錯誤之違誤，提起再審之訴。
（四）又按「但對於高等行政法院判決提起上訴，而最高行政法
      院認上訴為不合法以裁定駁回，對於該高等行政法院判決
      提起再審之訴者，無論本於何種法定再審事由，仍應專屬
      原高等行政法院管轄」此有最高行政法院95年8月份庭長
      法官聯席會議決議在案。另該司法院釋字第622號解釋之
      解釋文及解釋理由，係於95年12月29日公布，再審原告依
      行政訴訟法第273條第1項第1款、第2項、第275條、第276
      條第1、2、3項之規定及司法院釋字第185號、622號解釋
      之意旨及上開最高行政法院95年8月份庭長法官聯席會議
      決議，於法定期間內提起本件訴訟，自無不合。
二、再審被告主張：
（一）按「有左列各款情形之一者，得以再審之訴對於確定終局
      判決聲明不服‧‧‧。一、適用法規顯有錯誤者。」「確
      定終局判決所適用之法律或命令，經司法院大法官依當事
      人之聲請解釋為牴觸憲法者，其聲請人亦得提起再審之訴
      。」「再審之訴應於三十日之不變期間內提起。」行政訴
      訟法第273條第1項第1款、第2項及第276條第1項定有明文
      。
（二）查就確定終局判決所適用之法律或命令，得以經司法院釋
      字解釋以牴觸憲法為由，而依首揭行政訴訟法第273條第2
      項規定提起再審之訴者，其當事人必須為該解釋之聲請人
      ，且須對據以聲請之案件為之。本件再審原告等既非司法
      院釋字第622號解釋之聲請人，亦非據以聲請該號解釋之
      案件，自無該條項規定之適用。又姑不論本件再審被告於
      再審原告等之被繼承人死亡前，已對該被繼承人發單補徵
      贈與稅，與司法院釋字第622號係就被繼承人死亡前所為
      贈與，尚未經稽徵機關發單課徵贈與稅，而以繼承人為納
      稅義務人，使其負繳納贈與稅之義務，是否符合憲法意旨
      所為之解釋，其情形並不相當。退萬步言之，縱認本件與
      該號解釋情形相當，該號解釋係稱自該解釋公布之日起，
      即自95年12月29日起，始不再援用相關規定。本件既早於
      93年7月已因最高行政法院裁定駁回而告確定，再審原告
      等亦不得援引司法院釋字第622號解釋內容，主張原確定
      判決顯有適用法規錯誤之違誤。是本件再審之訴，並無再
      審理由，為不合法，應予駁回。
    理  由
一、按「有左列各款情形之一者，得以再審之訴對於確定終局判
    決聲明不服。但當事人已依上訴主張其事由或知其事由而不
    為主張者，不在此限：一、適用法規顯有錯誤者。」「確定
    終局判決所適用之法律或命令，經司法院大法官依當事人之
    聲請解釋為牴觸憲法者，其聲請人亦得提起再審之訴。」「
    再審之訴顯無再審理由者，得不經言詞辯論，以判決駁回之
    。」行政訴訟法第273條第1項第1款、第2項及第278條第2項
    定有明文。又「對於同一事件之高等行政法院及最高行政法
    院所為『判決』同時本於行政訴訟法第二百七十三條第一項
    第九款至第十四款以外之法定事由提起再審之訴者，由最高
    行政法院合併管轄；但對於高等行政法院判決提起上訴，而
    經最高行政法院認上訴為不合法以裁定駁回，對於該高等行
    政法院判決提起再審之訴者，無論本於何種法定再審事由，
    仍應專屬原高等行政法院管轄。．．．。」復經最高行政法
    院95年8月份庭長法官聯席會議（一）決議在案。
二、本件再審原告等之被繼承人黃永和，於85年5月30日、6月13
    日及12月30日，分別贈與黃鄒芳齡等金額合計46,307,200元
    ，已超過贈與稅免稅額，黃永和逾期未申報，經被告查獲乃
    逕行核定贈與總額46,307,200元，漏稅額14,768,600元，並
    以其違反遺產及贈與稅法第24條規定，按所漏稅額處1倍罰
    鍰14,768,600元（計至百元止），被繼承人黃永和不服，惟
    於復查期間死亡，再審被告遂以再審原告名義發單課徵贈與
    稅，再審原告不服，由再審原告等續行救濟結果，獲撤銷原
    罰鍰處分，其餘維持原核定，再審原告就未獲變更部分，提
    起訴願，亦遭決定駁回；復向本院提起行政訴訟，經本院原
    判決即91年度訴字第473號判決駁回，再審原告不服對之提
    起上訴，經最高行政法院93年度裁字第947號裁定駁回其上
    訴，全案於93年7月29日確定在案。再審原告仍表不服，對
    原判決提起本件再審之訴主張略以：再審被告於再審原告等
    之被繼承人於復查期間死亡後，以再審原告名義發單課徵贈
    與稅，依司法院釋字第622號解釋意旨，顯已逾越上開遺產
    及贈與稅法第15條之規定，增加繼承人法律上所未規定之租
    稅義務，與憲法第19條及第15條規定之意旨不符，亦與稅捐
    稽徵法第14條第1項：「納稅義務人死亡，遺有財產者，其
    依法應繳納之稅捐，應由遺囑執行人、繼承人、受遺贈人或
    遺產管理人，依法按稅捐受清償之順序，繳清稅捐後，始得
    分割遺產或交付遺贈」之規定不符。原判決所適用之法律、
    命令及其所表示之法律見解，既經司法院釋字第622號解釋
    認為與憲法意旨不符，則原判決顯有行政訴訟法第273條第1
    項第1款及第2項規定之再審事由，爰提起本件再審之訴等語
    。
三、惟按「司法院解釋憲法，並有統一解釋法律及命令之權，為
    憲法第78條所明定，其所為之解釋，自有拘束全國各機關及
    人民之效力，各機關處理有關事項，應依解釋意旨為之，違
    背解釋之判例，當然失其效力。確定終局裁判所適用之法律
    或命令，或其適用法律、命令所表示之見解，經本院依人民
    聲請解釋認為與憲法意旨不符，其受不利確定終局裁判者，
    得以該解釋為再審或非常上訴之理由，．．．．。」司法院
    著有釋字第185號解釋可資參照。經查，司法院釋字第622號
    解釋係針對最高行政法院92年度裁字第1589號裁定及92年度
    判字第1544號判決作成之解釋，與本件原判決無涉，而依司
    法院釋字第185號解釋，須確定裁判之當事人聲請司法院解
    釋之案件，方得依該司法院解釋聲請再審，本件再審原告既
    非聲請司法院釋字第622號解釋之確定裁判當事人，自不得
    依據該號解釋聲請再審。再按行政訴訟法第273條第1項第1
    款所謂適用法規顯有錯誤者，係指原判決所適用之法規與該
    案應適用之現行法規相違背，或與解釋、判例有所牴觸者而
    言；至於法律上見解之歧異，再審原告對之縱有爭執，要難
    謂為適用法規錯誤，而據為再審之理由。本件再審被告係於
    再審原告等之被繼承人死亡前，已對該被繼承人發單補徵贈
    與稅，與司法院釋字第622號係有關被繼承人死亡前所為贈
    與，尚未經稽徵機關發單課徵贈與稅，而以繼承人為納稅義
    務人，使其負繳納贈與稅之義務，是否符合憲法意旨所為之
    解釋，二者情形並不相同，原判決基於再審原告之被繼承人
    黃永和，於85年5月30日、6月13日及12月30日，分別贈與黃
    鄒芳齡等金額合計46,307,200元，已超過贈與稅免稅額，黃
    永和逾期未申報，經被告查獲乃逕行核定贈與總額46,307,2
    00元，漏稅額14,768,600元，並以其違反遺產及贈與稅法第
    24條規定，按所漏稅額處1倍罰鍰14,768,600元（計至百元
    止）。黃永和不服，申請復查，惟於復查期間之89年11月5
    日死亡，全案由再審原告等續行救濟結果，獲撤銷原罰鍰處
    分，其餘維持原核定之基礎事實，審酌原處分有無違反行為
    時遺產及贈與稅法第3條第1項、第4條第1項、第2項、第24
    條第1項之規定，經核並無違誤。再審原告對上開司法院釋
    字第622號解釋之誤解，至多僅能視為法律上見解之歧異，
    再審原告對之縱有爭執，要難謂為適用法規錯誤，而據為再
    審之理由。
四、綜上所述，本件再審原告主張本院原判決有行政訴訟法第27
    3條第1項第1款及同條第2項規定之再審事由，委無足採。是
    再審原告提起本件再審之訴，為顯無理由，爰不經言詞辯論
    ，逕以判決駁回之。
五、據上論結，本件再審之訴為顯無理由，依行政訴訟法第278
    條第2項、第281條、第98條第3項前段、第104條、民事訴訟
    法第85條第1項前段，判決如主文。
中　　華　　民　　國　　96　　年　 　3　　月　 23  　 日
                  第二庭審判長法  官　 江幸垠
                              法  官　 李協明
                              法  官　 簡慧娟
以上正本係照原本作成。
如不服本判決，應於判決送達後20日內向本院提出上訴書狀，其
未表明上訴理由者，應於提起上訴後20日內向本院提出上訴理由
書（須按對造人數附繕本）；如於本判決宣示或公告後送達前提
起上訴者，應於判決送達後20日內補提上訴理由書（須附繕本）
。未表明上訴理由者，逕以裁定駁回。
提起上訴應預繳送達用雙掛號郵票7份（每份34元）。
中　　華　　民　　國　　96　　年　 　3　　月　 23  　 日
　　　　　　　　　　　　　　　書記官   楊曜嘉
